---
title: "Spatial distributions of job accessibility, housing rents, and poverty: The case of Nairobi"
subtitle: "Seminário de Econometria Espacial Aplicada"
date: "2023-01-18"
author: "Shohei Nakamura e Paolo Avner (2021)"
thanks: "Apresentador: Arthur Alvarenga"
logo: yaml/ufjf.png

lang: pt-BR

output: 
  beamer_presentation:
    theme: Frankfurt
    colortheme: orchid
    slide_level: 3
    # toc: true
    # number_sections: true
    keep_tex: true

classoption: "aspectratio=169"
---

## Introdução


### Motivação

```{r setup, include=FALSE, echo=FALSE}
knitr::opts_chunk$set(
  cache = TRUE,
  echo = FALSE,
  error = FALSE,
  include = TRUE,
  warning = FALSE,
  message = FALSE,
  dev = "svg",
  fig.retina = TRUE,
  fig.width = 10,
  fig.height = 5,
  fig.align = "center"
)

library(tidyverse)
library(knitr)
library(here)

library(DT)

#icons::download_fontawesome()
```

**Acessibilidade**

- Acesso a oportunidades $\rightarrow$ match no mercado de trabalho $\rightarrow$ economias de aglomeração
- Acessibilidade limitada reduz essas oportunidades
- Mais pobres são mais afetados?
  + Aprofunda desigualdades


**Mercado imobiliário**

- Oferta limitada em locais com boa acessibilidade
- *Tradeoff*: morar perto ou morar bem?



### Problemas de pesquisa

1. Explorar padrões de acesso ao emprego
  + Construir **índices** de acessibilidade
  + Residência formal/informal, qualificação e renda

2. Analisar o tradeoff no mercado imobiliário
  + Modelo hedônico residencial
  + Identificar **prêmio** de mercado da acessibilidade



### Objeto de pesquisa

\begin{columns}

\column{0.5\textwidth}

\textbf{Nairobi}

\begin{itemize}
  \item{Capital do Quênia}
  \item{População:}
    \begin{itemize}
      \item{5 milhões na Região Metropolitana}
      \item{4,4 na cidade}
      \item{Destes, 1 milhão em moradias informais}
    \end{itemize}
\end{itemize}

\column{0.5\textwidth}
```{r survey, out.width="70%", fig.cap="\\label{fig:survey1} Mapa de residências entrevistadas e assentamentos informais. Fonte: Nakamura e Avner (2021)"}
here("src/images/1_survey.png") %>% 
  include_graphics()
```
\end{columns}



## Metodologia

### Acessibilidade

\begin{definition}
Número de oportunidades (no caso, de emprego) que um indivíduo pode atingir dado um tempo máximo de deslocamento 
\end{definition}

\begin{equation}
JAI_i = \frac{\sum_j O_j \cdot (t_{ij} < \bar{t})}{\sum_j O_j}
\end{equation}

\begin{equation}
\bar{JAI} = \frac{\sum_i n_i \cdot [\sum_j O_j \cdot (t_{ij} < \bar{t})]}{\sum_i n_i \cdot \sum_j O_j}
\end{equation}



### Modelo Hedônico

\begin{equation}
ln(aluguel_i) = \alpha + \beta_1 JAI_i + \beta_2 X_i + \varepsilon_i
\end{equation}

- Observação $i$: residência entrevistada
- $aluguel$: valores mensais em Xelins Quenianos (KSh)
- $JAI_i$: acessibilidade (% do total de empregos) da residência $i$
- $X_i$: vetor de controles
  + estrutura da residência, acesso a serviços, fatores ambientais e de vizinhança
  


### Modelagem Espacial

- Base: OLS
- Robustez: modelos espaciais
  + Modelo generalizado em dois estágios robusto à heterocedasticidade (GSTSLS-HET)
  + Erro espacial (SEM) e completo (SARAR/SAC) via MV
- Matriz de pesos espaciais: distância **inversa** entre todas as residências




## Dados

### Transporte

1. Transporte coletivo
  - Rede de microônibus (*matatus*)
  - Itinerários em *GTFS*
  - Algoritmo calcula tempo da casa até o ponto de ônibus
2. De carro
  - Rede viária do OpenStreetMap (**OSM**)
  - Velocidades de acordo com tipo da via e consistentes com congestionamento
3. A pé
  - Rede do OSM
  - Velocidade média de 4 km/h



### Empregos

**Fonte**

- Pesquisa da *Japan International Cooperation Agency* (**JICA**)
- Data: 2013

**Alguns itens do questionário**

- Ocupação do respondente
- Setor de emprego
- Localização **aproximada** do trabalho no setor censitário

> Os cetores censitários vão de 0,12 $km^2$ a 58,5 $km^2$. Para atingir uma distribuição mais desagregada, os autores usaram uma grade de células de 1 $km^2$. A população e o emprego foram atribuídos em proporção à área de cada célula que cruzava com o setor censitário.



### Questionamento

- Setores censitários $\rightarrow$ MAUP!
- Interpolação consegue contornar o problema?
- Premissa: empregos e residências distribuídos homogeneamente nos setores
  - Pode valer no centro (setores menores), mas e na periferia?
- Dada a **escassez** de informação, parece a melhor alternativa



### Residências

**Fonte**

- Cities Baseline Survey (**CBS**) do governo queniano
- Data: 2013
- Amostra: 1.182 residências, sendo 582 informais e 989 das famílias alugam o imóvel

**Desenho da pesquisa**

- Amostra estratificada por conglomerados
- Estágios:
  1. Seleção de áreas de enumeração (AEs) do censo de acordo com o estrato (urbana, periurbana ou rural)
  2. Seleção de residências dentro das AEs sorteadas, $n$ fixo $\forall$ AE




## Resultados

### Acesso ao emprego

\begin{columns}

\column{0.5\textwidth}
\begin{itemize}
  \item{Acessibilidade maior nas áreas centrais}
  \item{Por modo (intervalos: 30, 45 e 60 minutos)}
    \begin{itemize}
      \item{A pé: 2%, 4% e 7%}
      \item{De Matatus: 4%, 11% e 24%}
      \item{De carro: 44%, 72% e 89%}
    \end{itemize}
\end{itemize}

\column{0.5\textwidth}
```{r access, out.width:"35%", fig.cap="\\label{fig:access1} Oportunidades acessíveis em 60 minutos. Fonte: Nakamura e Avner (2021)"}
here("src/images/4_access.png") %>% 
  include_graphics()
```
\end{columns}



### Acesso ao emprego






## Conclusão

Dolor




## Obrigado!

Sit amet


